臺灣高等法院民事判決　九十一年度上字第四六六號
　　上　訴　人　甲○○
　　　　　　　　丁○○
　　　　　　　　丙○○　　　　.
　　法定代理人　乙○○
　　被上訴人　彰化商業銀行股份有限公司
　　法定代理人　周伯欣
右當事人間請求清償借款事件，上訴人對於中華民國九十一年五月十五日臺灣臺北
地方法院九十年度訴字第五三二一號第一審判決提起上訴，本院判決如左：
    主　　文
上訴駁回。
第二審訴訟費用由上訴人連帶負擔。
    事實及理由
一、本件被上訴人主張：原審共同被告陳和男於民國（下同）八十八年七月五日邀同
    上訴人甲○○及上訴人乙○○、丁○○、丙○○之被繼承人張曜丞（於九十年三
    月二十三日死亡）為連帶保證人，約定就陳和男現在（含過去所負，現在尚未清
    償）及將來對被上訴人所負之一切債務，以本金新台幣（下同）二百萬元為限額
    及其利息、遲延利息、違約金、損害賠償，及其他從屬於主債務人之負擔，願與
    陳和男負連帶清償之責任。陳和男並於同日向被上訴人申請信用貸款二百萬元，
    被上訴人於同年月二十日將上開借項撥入陳和男帳戶內。嗣陳和男為清償上開債
    務，於八十九年七月二十日向被上訴人借款二百萬元，約定九十年七月二十日清
    償，利息按被上訴人基本放款利率加年息百分之一點二五計付（現為年息百分之
    九點零九），遲延清償時，除按上開利率計付遲延利息外，逾期在六個月以內者
    ，按上開利率一成，逾期超過六個月者，超過部分按上開利率二成加付違約金，
    並由張曜丞於同年八月八日，上訴人甲○○於同年月二十九日再出具保證書，以
    確認擔保責任。詎上開借款屆期未獲清償，利息亦僅繳至九十年二月二十日，被
    上訴人屢次催討未獲置理，為此本於消費借貸、連帶保證及繼承之法律關係，請
    求判命陳和男及上訴人應連帶給付被上訴人二百萬元，及自九十年二月二十一日
    起至清償日止，按年息百分之九點零九計算之利息，並自九十年三月二十一日起
    至同年九月二十日止，按上開利率百分之十，自九十年九月二十一日起至清償日
    止，按上開利率百分之二十計付違約金。原審為被上訴人勝訴之判決，對於上訴
    人之上訴，並聲明：駁回上訴。（原審共同被告陳和男未提起上訴。）
二、上訴人則以：張曜丞及上訴人甲○○係為擔保筌友實業股份有限公司（下稱筌友
    公司）向被上訴人申請信用狀交易而簽立保證書，並無意擔任陳和男個人之連帶
    保證人，且彼等於簽名時，保證書上之主債務人及金額欄皆為空白，就本件借款
    並不知情，自無庸負保證人責任等語，資為抗辯。原審為被上訴人勝訴之判決，
    上訴人不服，提起上訴，並聲明：(一)原判決廢棄。(二)被上訴人在原審之訴駁回。
三、查被上訴人主張原審共同被告陳和男於八十八年七月五日向其申請信用貸款二百
    萬元，為期六個月，其於同年月二十日將上開借項撥入陳和男帳戶，嗣經同意展
    期清償後，陳和男為清償上開債務，復於八十九年七月二十日向其借款二百萬元
    ，約定九十年七月二十日清償，利息按被上訴人基本放款利率加年息百分之一點
    二五計付（現為年息百分之九點零九），遲延清償時，除按上開利率計付遲延利
    息外，逾期在六個月以內者，按上開利率一成，逾期超過六個月者，超過部分按
    上開利率二成加付違約金，詎陳和男屆期未清償上開債務，且利息僅繳至九十年
    二月二十日止等事實，業據提出借款申請書、授信約定書、本票、轉帳收入傳票
    、放款支出傳票、存款憑條各一件及借款展期申請書二件為證（見原審第九四、
    九八、一０三、一０四、一０五、一０九、一一０頁），並為陳和男所不爭執，
    是被上訴人此部分主張之事實，堪信為真正。又張曜丞於九十年三月二十三日死
    亡，上訴人乙○○、丁○○（七十三年三月十八日生）、丙○○（七十七年六月
    二十九日生）為張曜丞之繼承人等情，亦為乙○○、丁○○、丙○○所不爭執，
    並有戶籍謄本附卷為憑（見原審卷第十一、十二、一一四、一一五頁），亦堪信
    為真正。被上訴人另主張張曜丞及上訴人甲○○為本件借款債務之連帶保證人一
    節，為上訴人所否認，而成為本件之爭點，茲就此析述如下：
  (一)查被上訴人主張張曜丞及甲○○先於八十八年七月五日，嗣張曜丞又於八十九年
    八月八日、上訴人甲○○於同年月二十九日簽立保證書，約定就陳和男現在（含
    過去所負，現在尚未清償）及將來對被上訴人所負之一切債務，以本金二百萬元
    為限額及其利息、遲延利息、違約金、損害賠償，及其他從屬於主債務人陳和男
    之負擔，願與陳和男負連帶清償之責任之事實，業據提出保證書二件為證（見本
    院卷第五三、六三頁），上訴人甲○○就上開保證書上其簽名之真正不爭執（見
    原審卷第二八、一五二頁，本院卷第八十、八十五頁），而上訴人乙○○則陳稱
    ：八十九年八月八日的保證書是否真正不清楚，但其上張曜丞之印文是交給陳和
    男的印章等語（見原審卷第一五二頁），參以原審共同被告陳和男陳稱上開保證
    書係其交由張曜丞及甲○○簽名等語（見原審卷第七三、一五二頁），是堪認上
    開保證書形式上為真正。
  (二)上訴人雖主張張曜丞及甲○○係為擔保筌友公司向被上訴人申請信用狀交易而簽
    立上開保證書，並無意擔任陳和男之連帶保證人，且於簽名時，保證書上之主債
    務人及金額欄皆為空白等情。惟查張曜丞及甲○○確曾於八十八年七月五日為筌
    友公司向被上訴人申請信用狀交易，在本金六千萬元限額內，擔任連帶保證人，
    並書立保證書，此有上訴人所不爭執之保證書在卷可稽（見本院卷第五五頁），
    而證人即被上訴人之職員曹炳坤亦到場證稱：「本件貸款（即筌友公司之貸款）
    是我對保的，是八十八年借款時由我對保的，我到長安東路筌友公司辦理對保，
    甲○○當時有在場」，「是八十八年七月五日去對保的」，「辦對保時陳和男說
    他個人有需要貸款，所以我把申請書交給他，陳和男個人那筆貸款，不是我辦的
    」等語（見本院卷八一、八二頁），上訴人甲○○亦陳明證人曹炳坤有於八十八
    年七月五日辦理筌友公司貸款之對保程序（見本院卷第八四頁），且證人白曦即
    本件陳和男貸款之承辦人亦證稱：「本件（即陳和男之貸款）是在八十八年七月
    五日曹炳坤親自到筌友公司對保，並有核對甲○○在授信約定書上之簽章，在對
    保當天，有提出個人借款的聲請，因為有借款聲請書，所以我才知道，保證書的
    日期是七月五日，跟借款聲請書的日期是同一天，所以我就核對授信約定書，就
    放款了」等語（見原審卷第八五頁），足證八十八年七月五日以筌友公司為主債
    務人所簽訂之保證書，與當日以陳和男為主債務人所簽訂之保證書，並非同時為
    之，則張曜丞及甲○○當日既已為擔保筌友公司之債務而簽訂保證書，並經完成
    對保程序，衡之經驗法則，當無又於同一日再簽訂相同內容之保證書之理，是上
    訴人辯稱上開二份保證書均係為擔保筌友公司之債務而簽訂云云，尚難採信。
  (三)上訴人主張比較筌友公司與陳和男個人信貸之保證書觀之，張曜丞及甲○○簽名
    順序均為二、三，第一欄空白留予陳和男簽名，足徵彼等簽名時確實僅為筌友公
    司保證之意等語。惟查，八十八年七月五日所簽訂以陳和男為主債務人之保證書
    ，張曜丞及甲○○簽名順序固為二、三，第一欄空白，此與同日以筌友公司為主
    債務人所簽訂之保證書上之簽名順序相同；惟張曜丞於八十九年八月八日、甲○
    ○於同年月二十九日所簽訂，以陳和男為主債務人之保證書，其簽名順序即為一
    、二，此有上開保證書可稽，是尚難僅憑上開保證書之簽名順序即可推知張曜丞
    及甲○○簽訂上開保證書確僅有為筌友公司為保證人之事實，故上訴人此部分所
    辯，亦不足採。
  (四)上訴人復主張被上訴人所提出之保證書均係張曜丞及甲○○一體簽訂等語。惟查
    ，張曜丞及甲○○固於八十八年七月五日書立二份保證書，惟並非同時為之，已
    如上述，而上訴人甲○○亦陳稱：「從八十八年至八十九年陳和男僅一次要我補
    簽文件」，「八十八年七月五日對完保以後大約一、二個月陳和男才拿給我一壘
    空白保證書、授信約定書給我簽名，說是銀行要補件，有多少份，我不清楚，之
    後他沒有再拿給我」等語（見本院卷第八四頁），則上訴人甲○○所述內容，與
    其所辯上述三份保證書之簽名係一體為之等情已有不符，復觀之八十八年七月五
    日所簽訂之二份保證書，其對保簽章欄內之日期均為戳印，然張曜丞於八十九年
    八月八日所簽訂之保證書，其日期部分為手寫，且觀其筆順，應係於簽名後接續
    書寫，是此份保證書應係張曜丞於該日所簽訂。而甲○○係緊接張曜丞簽名之後
    簽名，其日期固為戳印，但至少可認為甲○○係於八十九年八月八日之後始簽訂
    該份保證書。參以本件借款係於八十八年七月五日向被上訴人提出聲請，被上訴
    人於同年月二十日即完成撥款，已如上述，則依常情，陳和男不可能遲至八十八
    年七月五日後之一、二個月始要求張曜丞及甲○○簽訂保證書，並預期一年後將
    以借新還舊之方式清償，有再要求張曜丞及甲○○簽訂保證書之必要，而預由張
    曜丞及甲○○簽訂多份保證書備用。是上訴人辯稱上述三份保證書是一體簽訂等
    語，尚難採信。何況張曜丞及甲○○於八十八年七月五日簽具交予被上訴人之授
    信約定書，係於八十八年一月間所印製，而張曜丞於八十九年八月八日、甲○○
    於八十九年八月二十九日所簽具交予被上訴人之授信約定書，係於八十八年十一
    月間所印製（參見本院卷第一０八至一一二頁背面左下角），實不可能於八十八
    年八、九月間一併交由張曜丞及甲○○簽名，由此益徵上訴人甲○○上開所述與
    事實不符，不足採信。
  (五)原審共同被告陳和男固於原審陳稱：「當初我跟甲○○開一個甲○○乙存的戶頭
    ，目的為了清償我對於甲○○的借款，後來我須要錢，就向彰化銀行商量以我跟
    甲○○的名義，各向彰化銀行借二百萬元，貸款核准後我就拿甲○○跟張曜丞存
    放在公司的股東章，去把錢領出來，這筆錢我用來償還筌友公司對彰化銀行的借
    款，甲○○跟張曜丞都不知道有這兩筆二百萬元的借款，是我自己去向彰化銀行
    商量的」，「（保證書上的簽章是否你拿給甲○○、張曜丞簽的？）是。我沒有
    告訴他們以我的名義向彰化銀行借二百萬元的事」，「（拿保證書給甲○○、張
    曜丞簽的時候有哪些欄位是空白的？）只有金額沒有填，第三行『陳和男』三個
    字是他們簽完名以後我才蓋上去的」，「保證書是張曜丞及甲○○來公司的時候
    ，我叫他們簽的，我沒有告訴他們要幹什麼，他們也沒有問簽保證書要幹什麼」
    等語（見原審卷第七三、七四、一五二頁），則依其所述，陳和男為向被上訴人
    貸款而持保證書請甲○○、張曜丞簽名為連帶保證人，即與上述為擔保筌友公司
    之債務而簽訂保證書一事無涉，且陳和男係於彼等辦妥為筌友公司保證之對保程
    序後始為本件借款之聲請，已如上述，則陳和男持保證書請甲○○、張曜丞簽名
    時，依常情焉有不告知彼等簽訂保證書之目的，而甲○○、張曜丞衡情亦無不問
    明簽訂保證書之目的即逕予簽名之理，參以陳和男所述內容與上訴人上述所辯情
    節並不相符，是陳和男所述顯係事後迴護上訴人之詞，亦難據以為有利於上訴人
    之判斷。
  (六)按辦理對保，雖為金融界之慣例，但並非保證契約之成立或生效要件，縱使被上
    訴人之承辦人未辦理對保手續，亦不能使上訴人因而免除其責任。本件借款固未
    經被上訴人之承辦人親自與甲○○、張曜丞辦理對保手續，惟甲○○及張曜丞既
    於上述保證書簽名，表明為保證之意思，即難以被上訴人未踐行對保程序，而主
    張免除其保證責任。
  (七)綜上所述，張曜丞及甲○○既於上開保證書上簽名為連帶保證人，而上訴人又無
    法證明其簽訂上開保證書並無為陳和男保證之意思，此外，上訴人亦未主張及舉
    證證明有終止本件保證契約之事實，是彼等自應依保證書之約定負保證人之責任
    。查本件借款並未逾上開保證書所約定之保證範圍，是被上訴人主張張曜丞及甲
    ○○應就本件借款負連帶清償之責，自屬有據。
四、張曜丞及甲○○就本件借款債務，既應與陳和男負連帶清償之責，已如上述，從
    而，被上訴人本於連帶保證及繼承之法律關係，請求上訴人甲○○及張曜丞之繼
    承人即上訴人乙○○、丁○○、丙○○等人與原審共同被告陳和男連帶清償本件
    借款債務，即無不合，是原審判命上訴人如數連帶給付，並無違誤，上訴人指摘
    原判決不當，求予廢棄改判，為無理由，不應准許。
五、上訴人聲請訊問筌友公司之職員即證人鄭大川、吳啟正，以證明張曜丞及甲○○
    於八十八年七月五日簽訂保證書時，無為陳和男個人借款為保證之事實，惟本件
    事證已臻明確，已如上述，且張曜丞及甲○○非僅於八十八年七月五日簽訂一份
    保證書，是本院認無傳訊上開證人之必要，爰不予訊問，併此敘明。
六、據上論結，本件上訴為無理由，依民事訴訟法第四百四十九條第一項、第七十八
    條、第八十五條第二項，判決如主文。
中　　　華　　　民　　　國　　九十一　　年　　　九　　　月　　二十四　　日
                                民事第十四庭
                            　　　　審判長法  官　張  劍  男
                            　　　　　　　法  官　蔡  芳  齡
                            　　　　　　　法  官　彭  昭  芬
右正本係照原本作成。
如不服本判決，應於收受送達後二十日內向本院提出上訴書狀，其未表明上訴理由者
，應於提出上訴後二十日內向本院補提理由書狀（均須按他造當事人之人數附繕本）
上訴時應提出委任律師或具有律師資格之人之委任狀；委任有律師資格者，另應附具
律師及格證書及釋明委任人與受任人有民事訴訟法第四百六十六條之一第一項但書或
第二項（詳附註）所定關係之釋明文書影本。
中　　　華　　　民　　　國　　九十一　　年　　　九　　　月　　二十四　　日
　　　　　　　　　　　　　　　　　　　  　書記官  丁  華  平
附註：
民事訴訟法第四百六十六條之一（第一項、第二項）：
對於第二審判決上訴，上訴人應委任律師為訴訟代理人。但上訴人或其法定代理人具
有律師資格者，不在此限。
上訴人之配偶、三親等內之血親、二親等內之姻親，或上訴人為法人、中央或地方機
關時，其所屬專任人員具有律師資格並經法院認為適當者，亦得為第三審訴訟代理人
。
